【裁判字號】    96,重訴,567
【裁判日期】    970606
【裁判案由】    給付價金
【裁判全文】
臺灣臺北地方法院民事判決             96年度重訴字第567號
原      告  壬○○
            辛○○
            乙○○
            丁○○
            戊○○
            庚○○
                        弄8號.
共      同
訴訟代理人  苗繼業律師
            吳世敏律師
被      告  己○○
            癸○○
共      同
訴訟代理人  張樹萱律師
上列當事人間給付價金事件，本院於民國97年5 月19日言詞辯論
終結，判決如下：
    主      文
被告癸○○應給付原告壬○○、辛○○、乙○○、庚○○、丁○○、戊○○各新臺幣肆拾萬伍仟元、伍佰柒拾萬元、玖拾萬元
、貳佰肆拾萬元、陸拾萬壹仟貳佰元、壹佰壹拾萬捌仟捌佰元
，及均自民國九十六年三月一日起至清償日止，按年息百分之五
計算之利息。
原告其餘之訴駁回。
訴訟費用由被告癸○○負擔百分之八十四；餘由原告壬○○、辛○○、乙○○、庚○○、丁○○、戊○○依序負擔百分之二、百
分之七、百分之二、百分之三、百分之一、百分之一。
本判決原告壬○○勝訴部分得假執行。原告辛○○、乙○○、庚○○、丁○○、戊○○勝訴部分各以新臺幣壹佰玖拾萬元、拾
萬元、捌拾萬元、貳拾壹萬零肆佰元、佰柒拾萬元供擔保後，
得假執行。但被告癸○○得各以新臺幣肆拾萬伍仟元、伍佰柒
拾萬元、玖拾萬元、貳佰肆拾萬元、陸拾萬壹仟貳佰元、壹佰
壹拾萬捌仟捌佰元依序為原告壬○○、辛○○、乙○○、庚○○
、丁○○、戊○○預供擔保，而免為假執行。
原告其餘假執行之聲請均駁回。
    事實及理由
甲、程序方面：
一、按被告有2 人以上，於同一訴訟程序被訴，原告慮其於先位
    被告之訴為無理由時，始請求對備位被告之訴為裁判，此即
    為複數被告之主觀的預備訴之合併。此種主觀的預備訴之合
    併，縱其先、備位之訴訟標的容或不同，然二者在訴訟上所
    據之基礎事實如屬同一，攻擊防禦方法即得相互為用，而不
    致遲滯訴訟程序之進行。苟於備位訴訟之當事人未拒卻而應
    訴之情形下，既符民事訴訟法所採辯論主義之立法精神，並
    可避免裁判兩歧，兼收訴訟經濟之效，自為法之所許（最高
    法院94年度台抗字第980號裁定要旨參照）。
二、本件原告原基於買賣法律關係起訴被告癸○○、己○○應連
    帶給付原告股票價款（見本院卷第3 至4 頁），嗣更正先位
    聲明請求被告癸○○給付原告買賣股票價款，備位聲明請求
    被告己○○給付原告股票買賣價款（見本院卷第47至49頁）
    ，核原告先、備位聲明所據之基礎事實同一，且被告己○○
    並未拒卻而應訴，並與被告癸○○共同委任張樹萱律師為訴
    訟代理人，不致遲延訴訟程序之進行，揆諸前開說明，原告
    提起本件主觀預備訴之合併，並無不合，被告抗辯原告提起
    主觀預備訴之合併不合法云云，尚無足取。
乙、實體方面：
一、原告主張：被告癸○○為友昱科技股份有限公司（下稱友昱
    公司）之董事長，伊等為友昱公司員工或眷屬，因該公司將
    引進新的法人團隊成為公司股東，乃於民國95年7 月間透過
    該公司股務人員甲○○以電子郵件通知員工，若有意出脫持
    有友昱公司股票員工可向其登記，由其統一協助股票出售作
    業，擬出售股票之員工僅需負擔證券交易所得稅及證券公司
    交易手續費，而股票出售對象，則由董事長洽特定人處理，
    嗣原告壬○○（29,000股）、辛○○（95,000股）、乙○○
    （15,000股）、丁○○（10,520股）、戊○○（18,480股）
    、庚○○（40,000股）等陸續於95年8 月間將持有之系爭股
    票以每股新臺幣（下同）70元售予被告癸○○，並將系爭股
    票依被告癸○○指定過戶予被告己○○。詎伊等於95年9 月
    7 日、同年月8 日完成系爭股票過戶手續後，屢次向被告癸○○催討股款，僅被告己○○於96年2 月14日匯款130 萬
    5,000 元予原告壬○○，尚欠原告壬○○72萬5,000 元、辛○○665 萬元、乙○○105 萬元、丁○○73萬6,400 元、戊○○129 萬3,600 元、庚○○280 萬元，屢經催討，未獲置
    理，並自96年3 月1 日起負遲延責任，爰依買賣及債務不履
    行法律關係請求被告癸○○如數給付價款及遲延利息。併先
    位聲明：(一)被告癸○○應給付原告壬○○、辛○○、乙○○
    、丁○○、戊○○、庚○○各72萬500 元、665 萬元、105
    萬元、73萬6,400 元、129 萬3,600 元、280 萬元，及均自
    96 年3月1 日起至清償日止，按年息百分之五計算之利息。
    (二)願供擔保，請准宣告假執行。倘若認為系爭股票買賣關係
    存在於原告與被告己○○，並為備位聲明：(一)被告己○○應
    給付原告壬○○、辛○○、乙○○、丁○○、戊○○、庚○○各72萬500 元、665 萬元、105 萬元、73萬6,400元、129
    萬3,600 元、280 萬元，及均自96年3 月1 日起至清償日止
    ，按年息百分之五計算之利息。(二)願供擔保，請准宣告假執
    行。
二、被告則以：友昱公司於96年4 月前，均由總經理劉志康全權
    負責公司業務、財務之經營，相關員工均由劉志康雇用並受
    劉志康指示辦理事務，本件被告癸○○、己○○並未與原告
    達成買賣系爭股票合意，系爭股票移轉係因劉志康利用擔任
    友昱公司總經理機會指示員工辦理，作為賠償被告癸○○損
    失而交付系爭股票抵債；至被告己○○匯款130 萬5,000 元
    予壬○○帳戶，亦係因劉志康與癸○○間另有債權債務關係
    ，經劉志康指示匯款，與本件無關等語置辯。併聲明：(一)原
    告之訴及假執行之聲請均駁回。(二)如受不利判決，願供擔保
    請准宣告免假執行。
三、兩造不爭執之事實：
  (一)原告庚○○於95年9月5日將名下系爭股票過戶予被告癸○○
    ，嗣於同年9月7日申請撤銷過戶手續，再於同年9月8日重新
    過戶予被告己○○（見本院卷第5至7頁、第51至52頁）。
  (二)原告壬○○、辛○○、乙○○、林家毫、戊○○於95年9 月
    7 日將名下系爭股票過戶予己○○（見本院卷第8 至14頁）
    。
  (三)被告己○○於96年2 月14日匯款130 萬5,000 元至原告壬○○設於華南銀行竹南分行帳戶（見本院卷第53至54頁）。
四、原告主張被告癸○○（先位）或被告己○○（備位）向原告
    購買系爭股票未付清價款，惟被告所否認，並以上揭情詞置
    辯，則本件爭點厥為：(一)系爭股票過戶是否為買賣？(二)若是
    買賣關係，系爭股票買受人為何人？約定價金若干？
五、法院之判斷：
  (一)系爭股票過戶是否為買賣？
  1.按買賣為諾成契約，故當事人雖未訂立書面買賣契約，並不
    影響已成立之買賣契約（最高法院80年度台上字第1260號判
    決意旨參照）；又原告對於自己主張之事實已盡證明之責後
    ，被告對其主張，如抗辯其不實並提出反對之主張者，則被
    告對其反對之主張，亦應負證明之責，此為舉證責任分擔之
    原則（最高法院18年上字第2855號判例參照）。
  2.查：原告主張出賣系爭股票予被告癸○○，並依被告癸○○
    指示將系爭股票過戶予被告己○○等情，業據提出股票轉讓
    過戶申請書、證券交易稅一般代徵稅額繳款書為證（見本院
    卷第6 至14頁），復有甲○○於95年7 月26日寄發友昱公司
    員工之電子郵件記載：「…公司將於近期有新的法人團隊加
    入本公司之股東結構，若您所配發之股票有出脫意願者，由
    於目前公司股票每日成交量不大，出售較不易，公司將可統
    一協助股票出售作業，有意出脫者請向股務單位：Tracy （
    即甲○○）登記或洽詢（股票出售價格以售出之成交價，公
    司不收取任何服務費用，您僅需負擔證券交易所得稅及證券
    公司之交易手續費各千分之三）股票出售對象將由董事長洽
    特定人處理…」等詞可考（見本院卷第50頁），證人即友昱
    公司總經理劉志康到庭證稱：「當時日本新生銀行有意加入
    友昱公司成為股東，由癸○○名下持股轉讓新生銀行，但癸○○名下股數不足以全數出售，新生銀行共要收購3000張股
    票，故才向員工收購，癸○○並下令甲○○處理，癸○○也
    向我以每股60元購買股票，但未付錢」（見本院卷第118 頁
    反面至第119 頁），核與證人即友昱公司董事長特助丙○○
    證述：「新生銀行於95年上半年間，有意向癸○○以每股70
    元購買3000張股票投資友昱公司，直到95年11月成交，並完
    成股票交割」、「癸○○名下沒有這麼多股票，也不可能賣
    掉所有股票，故親自或透過股務向各別員工購買名下持股，
    每個員工收購價錢不一，壬○○、庚○○及其他售股員工曾
    要我提醒董事長儘速交付股款，我有向董事長反映此事，他
    說會自己處理」等語（見本院卷第162 頁反面），若合符節
    ，參諸友昱公司於95年9 月25日發布重大訊息說明「…新生
    銀行高層已在日前來台進行實地勘查，對友昱進行評估後，
    決定入股百分之十，每股金額約70元。友昱將以調整股東持
    股方式，售予新生銀行相關股權，不再增資。…友昱科技與
    新生銀行相關投資單位已簽訂投資協議，惟必須待所有相關
    程序完成才可進行股權之移轉，預期在近期內可以正式對外
    公告說明投資內容」（見本院卷第115 頁正、反面），足見
    被告癸○○確為引進新生銀行入股，指示友昱公司股務承辦
    人員甲○○向員工或其他股東收購股票，是原告上開主張洵
    堪採信。
  3.被告雖否認兩造間就系爭股票有買賣關係，辯稱：系爭股票
    移轉係因劉志康利用擔任友昱公司總經理機會指示員工辦理
    ，作為賠償被告癸○○損失而交付系爭股票抵債云云，惟為
    原告所否認，已難信為真，細譯被告提出甲○○與劉志康間
    MSN 對話內容，至多僅能證明其二人談論調度股票事宜，及
    劉志康表達對於自己沒有遵守值場倫理造成的成本必須負責
    ，甲○○亦僅表示依人事處理，並未論及損害賠償事宜，更
    遑論劉志康願提供系爭股票作為對被告癸○○之損害賠償；
    又被告癸○○為控制股價，以避免因股價下跌遭債權人索賠
    或請求買回，乃與訴外人劉志康、劉錦賢、徐榮彥等人基於
    製作不實會計憑證之犯意聯絡，自95年2 月起，為虛偽交易
    ，以美化友昱公司財務報表中營業額及帳面營運，從而得以
    活絡之假象，維持友昱公司股票之市場交易價格等情，為檢
    察官提起公訴在案，有卷附臺灣臺北地方法院檢察署96年度
    偵字第19468 號檢察官起訴書為憑（見本院卷第240 至268
    頁），可見被告癸○○與訴外人劉志康間係共犯關係，並無
    訴外人劉志康對被告癸○○負損害賠償責任問題，不足作為
    有利被告之認定，故被告上開所辯，要無可採。
  (二)若是買賣關係，系爭股票買受人為何人？約定價金若干？
  1.按稱買賣者，謂當事人約定一方移轉財產權於他方，他方支
    付價金之契約，民法第345 條第1 項定有明文。股票買賣乃
    一般買賣，自有上開規定之適用。本件原告基於買賣關係將
    系爭股票移轉股票於被告己○○，既為兩造所不爭執，而被
    告己○○並非本件股票移轉之當事人，為被告自認在卷（見
    本院卷第232 頁反面），足見被告己○○取得系爭股票之原
    因，僅係因被告癸○○與原告間約定指示將系爭股票過戶予
    被告癸○○指定之第三人即被告己○○，並非本件買賣契約
    之當事人至明，故本件系爭股票買賣關係當事人為原告及被
    告癸○○，洵堪認定。
  2.又買受人對出賣人有支付約定價金之義務，民法第367 條定
    有明文。原告主張兩造約定系爭股票以每股70元價格出售，
    為被告所否認，且依原告提出證券交易稅一般代徵稅額繳款
    書記載每股成交價格均為60元，參諸證人劉志康亦證稱：被
    告癸○○係以每股60元價格向伊收購系爭股票等語，則原告
    主張售價每股為70元云云，尚難驟採。原告雖提出庚○○於
    95年9 月5 日將名下系爭股票以每股70元過戶予被告癸○○
    ，嗣於同年9 月7 日申請撤銷過戶手續之證券交易稅一般代
    徵稅額繳款書佐憑（見本院卷第5 頁），惟該股票交易既已
    撤銷，此有友昱公司96年3 月5 日（95）昱（股）字第9600
    305001號函可稽（見本院卷第51頁），即難執此作為兩造間
    合意每股價格之依據，故本件原告出售系爭股票予被告癸○○之價格應為每股60元。
  3.次按給付無確定期限者，債務人於債權人得請求給付時，經
    其催告而未為給付，自受催告時起，負遲延責任，前項催告
    定有期限者，債務人自期限屆滿時起負遲延責任，民法第
    229 條第2 項前段、第3 項分別定有明文。本件原告已依買
    賣契約交付系爭股票予被告癸○○指定之第三人即被告己○○，則被告癸○○自有交付系爭股票買賣價金之義務，並自
    原告催告被告給付價金期限屆滿時起負遲延責任。扣除被告
    癸○○已利用被告己○○帳戶匯款130 萬5,000 元予壬○○
    ，此有壬○○存摺影本可參（見本院卷第53至54頁），則原
    告請求被告給付壬○○43萬5,000 元（計算式：29,000×60
    －1,305,000 ＝435,000）、 辛○○570 萬元（計算式：95
    ,000 ×60 ＝5,700,000）、 乙○○90萬元（計算式：15,
    000 ×60＝900,000）、 丁○○63萬1,200元（計算式：
    10,520×60＝631,200）、 戊○○110 萬8,800 元（計算式
    ：18,480×60＝1,108,800）、 庚○○240 萬元（計算式：
    40,000×60＝2,400,000）， 即屬有據。又原告曾催告被告
    癸○○於96年2 月28日前給付價金，未獲置理，有存證信函
    及掛號函件回執可考（見本院卷第15至17頁），則被告癸○○自96年3 月1 日起應負遲延責任，亦屬有據。
  (三)又訴之預備合併，必先位之訴無理由，法院始應就備位之訴
    為裁判。如先位之訴有理由，法院即無庸就備位之訴為裁判
    。因本件原告先位之訴既為有理由，本院即無庸就其備位之
    訴另為裁判，附此敘明。
六、綜上所述，原告本於買賣法律關係請求被告各給付壬○○43
    萬5,000元、辛○○570 萬元、乙○○90萬元、丁○○63萬
    1,200 元、戊○○110 萬8,800 元、庚○○240 萬元，及均
    自96年3 月1 日起至清償日止，按年息百分之五計算之利息
    ，為有理由，應予准許，逾此範圍，即無憑據，應予駁回。
    原告壬○○陳明願供擔保，聲請宣告假執行，經核原告勝訴
    部分，所命給付之金額未逾50萬元，應依職權宣告假執行；
    而原告辛○○、乙○○、丁○○、戊○○、庚○○勝訴部分
    ，兩造均陳明願供擔保，分別聲請宣告假執行或免為假執行
    ，本院經審核尚無不合，爰分別酌定相當擔保金額准許之。
    至原告敗訴部分，其假執行之聲請，已失所附麗，併予駁回
    。
七、本件為判決之基礎已臻明確，兩造其餘之攻擊或防禦方法及
    證據，經本院斟酌後，認為均不足以影響本判決之結果，亦
    與本案爭點無涉，自無逐一詳予論駁之必要，併此敘明。
八、據上論結：原告之訴為一部有理由、一部無理由，依民事訴
    訟法第79條、第85條第1 項後段、第389 條第1 項第5 款、
    第390 條第2 項、第392 條第2 項，判決如主文。
中    華    民    國    97    年    6     月    6     日
                  民事第五庭    法  官  胡宏文
以上正本係照原本作成
如對本判決上訴，須於判決送達後20日內向本院提出上訴狀
中    華    民    國    97    年    6    月     9     日
                                書記官  曾寶生


司法院資訊處製作；財團法人民間司法改革基金會備份。
